【裁判字號】    95,台上,5042
【裁判日期】    950914
【裁判案由】    偽造文書等罪
【裁判全文】
最高法院刑事判決            九十五年度台上字第五０四二號
    上  訴  人  台灣高等法院檢察署檢察官
    被      告  甲○○
                        14號.
                乙○○
                        號
上列上訴人因被告等偽造文書等罪案件，不服台灣高等法院中華
民國九十二年九月十二日第二審判決（九十二年度上訴字第一五
四九號，起訴案號：台灣板橋地方法院檢察署九十年度偵字第二
０六三號），提起上訴，本院判決如下：
    主  文
上訴駁回。
    理  由
一行使偽造私文書部分：
按刑事訴訟法第三百七十七條規定，上訴於第三審法院，非以判
決違背法令為理由，不得為之。是提起第三審上訴，應以原判決
違背法令為理由，係屬法定要件。如果上訴理由狀並未依據卷內
訴訟資料，具體指摘原判決不適用何種法則或如何適用不當，或
所指摘原判決違法情事，顯與法律規定得為第三審上訴理由之違
法情形，不相適合時，均應認其上訴為違背法律上之程式，予以
駁回。本件檢察官上訴意旨略稱：(一)、被告甲○○、乙○○提出
之買賣契約書十八份均未記載立約日期，與訂約習慣不同，且其
上記載之房屋建號係使用舊建號，與買方通常於訂約前會調閱建
物及土地登記簿謄本之情形不符，顯見該契約均屬虛偽。(二)、乙
○○於民國八十九年八月三日支付之價金新台幣（以下同）一千
萬元，係於同日下午一時三十七分三十六秒存入其在合作金庫銀
行延平分行（下稱合庫延平分行）之帳戶，復於同日下午一時三
十八分三十九秒提領，又於同日下午一時三十九分五十五秒存入
裕寶建設股份有限公司（下稱裕寶公司）在同一分行之帳戶，旋
即再於同日下午一時四十二分零一秒提領，前後僅約四分二十五
秒，苟乙○○確實有支付該價金，何不直接交予裕寶公司？再審
酌該四次存入、提領之憑條，字跡相似，應係同一人所為，可推
論並非裕寶公司人員將之提出，易言之，該一千萬元僅有存入、
提出之作帳動作，並非真正價金之支付。再比對乙○○於偵查、
審理期間之簽名，該存入、提領之憑條亦非乙○○字跡，乙○○
稱該一千萬元係由家中拿出，親自存款乙節，顯與事實不符，原
審就此不利於被告之事實未詳予審酌，遽認系爭一千萬元為買賣
價金，顯有認定事實與卷證資料不符之違法。(三)、被告二人就買
賣契約簽訂之地點，經隔離訊問後為相異之供述，果二人間確實
有簽訂買賣契約之行為，就簽約地點當無記憶錯誤之理，原審認
縱買賣契約簽訂地點供述有誤，亦不影響買賣契約之真正，其論
斷有違論理法則。(四)、系爭統一發票三十六份買受人部分為空白
，並無開立予何人之註記，亦可認定該發票不實，原審以買賣契
約為真正，據以論斷被告未依規定開立統一發票之違章行為不影
響買賣契約之成立及生效，其推論亦有違經驗法則等語。
惟查原判決以公訴意旨略稱：甲○○係裕寶公司之董事長，係為
公司處理事務之人；乙○○為甲○○之配偶，且為裕寶公司之股
東。八十九年間裕寶公司在台北縣八里鄉○○里○段○○○段第
一五九之一一地號建有樓房數筆，詎甲○○與乙○○基於意圖為
自己不法利益之犯意聯絡，將前開建號八里鄉○○里○段○○○
段一八三二號、一八三三號、一八五三號、一八六二號、一八六
四號、一八六五號、一八七九號、一八八０號、一八八一號、一
八八九號、一八九０號、一八九二號、一九一一號、一九一四號
、一九一五號、一九七八號、二０二九號及二０七三號等十八筆
房屋連同坐落之土地，以無償之方式，從裕寶公司名下過戶予乙
○○，並於買賣契約書十八份、統一發票三十六紙上盜用裕寶公
司之印鑑章（買賣契約書上）、統一發票專用章（統一發票上）
予以偽造，以資充為前開房地各筆均係以二百九十萬元至三百九
十七萬元不等之價格出賣予乙○○，而為違背其任務之行為，致
生損害於裕寶公司、公司股東即告訴人陳學良及其他股東。復於
八十九年四月十九日，明知為不實之事項，向台北縣淡水鎮地政
事務所，辦理前開不動產買賣之所有權移轉登記，使承辦之公務
員將之登載在職務上所掌之公文書，亦生損害於裕寶公司、公司
股東及地政機關管理不動產之正確性，因認甲○○、乙○○共同
涉有刑法第三百四十二條第一項之背信、第二百十六條、第二百
十條之行使偽造私文書（起訴書漏引刑法第二百十六條，依起訴
事實應係涉犯刑法第二百十六條、第二百十條之行使偽造私文書
罪）及第二百十四條之使公務員登載不實罪嫌云云。經審理結果
，以被告二人均否認有虛偽訂立買賣契約、偽造統一發票情事，
而被告二人主張乙○○以五千三百二十五萬元向裕寶公司購買系
爭十八戶房屋、土地，並由甲○○代表裕寶公司出面，由裕寶公
司員工代為書立買賣契約書，乙○○先後已支付全部價金之事實
，亦據證人即甲○○之司機陳榮光證述明確，並有相關裕寶公司
公司章程、股東名簿、系爭房地付款明細一紙、不動產買賣契約
書十八份、台北縣淡水地政事務所八十九年七月十四日建築改良
物登記簿謄本十八件、統一發票多張（被證十九至三十六，金額
計五千三百二十五萬元）、裕寶公司價款收入表一紙、裕寶公司
合庫延平分行活期存款存摺影本一紙、裕寶公司聯邦商業銀行蘆
洲分行（下稱聯邦蘆洲分行）活期存款存摺影本一紙、乙○○價
款支出表一紙、乙○○聯邦蘆洲分行活期儲蓄存款存摺影本二紙
、乙○○合庫延平分行活期儲蓄存款存摺影本一紙、合庫延平分
行九十年七月二十五日九０合金延字第三六一三號函、九十一年
一月二十一日九一合金延字第００四二號函及檢附之八十九年八
月三日裕寶公司及乙○○有關現金一千萬元之存提款憑條、九十
年八月十三日九０合金延字第三九七三號函及檢附之裕寶公司及
乙○○帳戶自八十九年一月份至今之帳戶交易明細表影本十張、
聯邦蘆洲分行九十年七月十一日九０年聯蘆字第００七０號函及
檢附之裕寶公司轉帳收入及轉帳支出傳票影本、九十年八月八日
九０年聯蘆字第八五號函及檢附之裕寶公司及乙○○八十九年一
月至九十年七月帳戶交易明細表、台北縣淡水地政事務所九十年
九月十九日九十北縣淡地資字第一二０一八號函及檢附之裕寶公
司移轉登記於乙○○之移轉登記案件影本，土地謄本及相關建物
異動登記簿影本在卷足憑。依上開合庫延平分行、聯邦蘆洲分行
函及檢附之帳戶交易明細表影本等所示，裕寶公司確已收受乙○
○所給付之全部價金無訛，公訴意旨認乙○○所匯款之金額加總
為五千零二十三萬元，與買賣契約或統一發票所載不符，顯有誤
會。又系爭統一發票上裕寶公司之印章為真正，亦經證人李秋蘭
結證在卷。系爭買賣縱如告訴人所指未依規定開立統一發票，該
違章行為並不影響買賣契約之成立；被告二人就買賣契約簽訂地
點雖為相異之供述，但乙○○所述始為真正之地點，且因裕寶公
司曾經遷址，但均在蘆洲市○○路，接近甲○○之住處，該供述
縱有錯誤，尚不離譜，復因本件買賣契約為真正，自不受該供述
錯誤之影響。另八十九年八月三日乙○○支付之一千萬元固有如
檢察官上訴意旨之提、存情形，恰足以證明乙○○確有支付該一
千萬元予裕寶公司，至裕寶公司提領後之使用情形，並非乙○○
所得過問；況甲○○以「個人股東」身分借錢予裕寶公司週轉應
急，至八十八年十二月三十一日止，甲○○共計借予裕寶公司九
千四百十二萬九千元，其後雙方續有往來，至八十九年十二月三
十一日止，甲○○計借予裕寶公司五千一百零二萬三千元，故裕
寶公司將乙○○於八十九年八月三日給付之一千萬元提領返還甲
○○個人，用以清償裕寶公司對甲○○之借款債務，亦有裕寶公
司八十九年十二月三十一日資產負債表一件、八十九年八月一日
至十日之日記帳、八十九年度股東往來科目「明細分類帳」附卷
可稽。足見被告二人所辯，尚非無據。裕寶公司既因清償甲○○
一千萬元之欠款而消滅同額債務，並無受損可言。公訴意旨認係
乙○○、甲○○或其委任之不知情職員，在合作金庫延平分行多
次作裕寶公司、乙○○帳戶存提款之動作，企圖製造乙○○與裕
寶公司有買賣價金往來之證明，即有誤會。本件買賣契約及裕寶
公司據以開立之上開統一發票既為真正，其等所為即與刑法第二
百十六條、第二百十條之行使偽造私文書罪之構成要件有間，自
均難以該罪相繩。第一審以此部分不能證明被告等有檢察官所指
犯嫌，而諭知被告等無罪，並無不合，因而予以維持，並駁回檢
察官之上訴，已敘明其憑以論斷被告等無罪之理由，從形式上觀
察，並無違背法令之情形存在，所為說明，亦符合經驗法則及論
理法則。而甲○○、乙○○提出之買賣契約書十八份所記載之房
屋建號雖為舊建號，統一發票上亦無買受人之記載，但不動產買
賣雙方依據政府機關所核發之權狀資料簽訂買賣契約，本屬交易
常態，該資料內容縱有更新，亦不影響標的之同一性，契約當事
人未申請最新謄本作為訂立契約之依據，尚無違反經驗法則或論
理法則可言。至系爭統一發票固未記載買受人，但因各該發票上
均已載明買賣標的，有該發票影本附卷可參（九十年度他字第二
七五六號偵查卷第二一０至二二七頁），該項漏載，對標的之確
定並不生影響，而告訴人所提出「告證六」台北縣稅捐稽徵處三
重分處函一份（九十年度偵字第二０六三號偵查卷第三十頁），
係記載「台端檢舉本轄營業人裕寶建設股份有限公司移轉……予
乙○○名下未依規定開立發票，涉嫌違章案，業已移送本處法務
課審理裁罰中，請查照。」，該分處顯係以之答覆告訴人對檢舉
之處理情形，並非已認定裕寶公司未依規定開立統一發票，檢察
官據以論斷上開統一發票均屬偽造，自乏依據。檢察官其餘上訴
意旨，則均就原判決已詳為論斷說明之事項，再為事實之爭執，
是上訴意旨，顯係就原審取捨證據及判斷其證明力職權之適法行
使，及判決內已明白論斷之事項，任憑己見為不同之評價，執以
指摘原判決違法，與法律規定得為第三審上訴理由之違法情形，
不相適合，此部分上訴違背法律上之程式，應予駁回。
二背信、使公務員登載不實部分：
按刑事訴訟法第三百七十六條所列各罪之案件，經第二審判決者
，不得上訴於第三審法院，法有明文。本件被告二人被訴涉犯刑
法第三百四十二條第一項之背信、第二百十四條之使公務員登載
不實罪嫌部分，核屬刑事訴訟法第三百七十六條第一款、第五款
之案件，依首開說明，既經第二審判決，自不得上訴於第三審法
院。縱此部分公訴意旨係以與得上訴本院之行使偽造私文書部分
有方法結果之牽連關係，為裁判上一罪起訴，但行使偽造私文書
部分之上訴為不合法，本院應從程序上予以駁回，無從為實體上
判決，對於輕罪之此部分，亦無從適用審判不可分原則，為實體
上審判，上訴人竟復提起上訴，顯為法所不許，此部分應併予駁
回。
據上論結，應依刑事訴訟法第三百九十五條前段，判決如主文。
中    華    民    國  九十五  年    九    月   十四   日
                      最高法院刑事第一庭
                          審判長法官  董  明  霈
                                法官  林  茂  雄
                                法官  張  祺  祥
                                法官  呂  永  福
                                法官  黃  正  興
      本件正本證明與原本無異
                                      書  記  官
中    華    民    國  九十五  年    九    月   十九   日
                                                   Ｒ


司法院資訊處製作；財團法人民間司法改革基金會備份。
